臺灣高雄地方法院刑事裁定　　　　　　 96年度交聲字第545號
原處分機關　交通部公路總局高雄區監理所旗山監理站
代　表　人　郭正雄
受處分人即
異　議　人　甲○○
上列受處分人因違反路交通管理處罰條例案件，對於交通部公路
總局高雄區監理所旗山監理站民國96年5 月28日所為之處分（原
處分：旗監違字第裁85-C00000000號），聲明異議，本院裁定如
下：
    主  文
原處分撤銷。
甲○○汽車所有人允許駕駛執照業經註銷仍駕駛小型車之違規駕
駛人駕駛其汽車，處新臺幣壹萬元，並第一項規定之罰鍰處罰，
且記所有車牌號碼FT-4793 號自用小貨車違規紀錄壹次。
    理  由
一、異議意旨略以：異議人因從事搭架工程，於民國93年10月間
    ，僱用林文龍，於96年2 月12日由林文龍駕駛異議人所有車
    牌號碼FT -4793號自用小貨車外出，途中與他車發生交通擦
    撞事故，嗣經警以異議人未經查證林文龍無駕駛執照，駕駛
    其車輛為由舉發，原處分機關乃依道路交通管理處罰條例第
    23條第2 款之規定，裁決吊扣異議人駕駛執照3 月，然異議
    人僱用林文龍之初，已向基隆監理站查證林文龍確領有駕駛
    執照，善盡注意。且道路交通管理處罰條例第23條第2 款規
    定，處罰主體乃汽車駕駛人，原處分機關逕援引以處罰汽車
    所有人之異議人，適用法條顯有錯誤。又本件違規事件，原
    通知單所載到案日期為96年4 月12日，其後經函文更正為96
    年3 月24日，對於異議人權益亦有影響，爰依法提出異議，
    請求免罰。
二、按「汽車駕駛人駕駛執照業經註銷仍駕駛小型車者，處新臺
    幣6,000 元以上12,000元以下罰鍰，並當場禁止其駕駛」、
    「汽車所有人允許第1 項第1 款至第5 款之違規駕駛人駕駛
    其汽車者，除依第1 項規定之罰鍰處罰外，並記該汽車違規
    紀錄1 次。但如其已善盡查證駕駛人駕駛執照資格之注意，
    或縱加以相當注意而仍不免發生違規者，不在此限。」道路
    交通管理處罰條例第21條第第1 項第4 款、同條第5 項分別
    定有明文。又按人民違反法律上之義務而應受行政罰之行為
    ，法律無特別規定時，雖不以出於故意為必要，仍須以過失
    為其責任條件。但應受行政罰之行為，僅須違反禁止規定或
    作為義務，而不以發生損害或危險為其要件者，推定為有過
    失，於行為人不能舉證證明自己無過失時，即應受處罰，此
    有司法院大法官會議釋字第27 5號解釋意旨可參。準此而論
    ，行政罰部分係採舉證責任倒置，原則上推定行為人有過失
    ，惟有行為人舉證無過失，始能免責，此觀諸道路交通管理
    處罰條例第21條第5 項但書：「如其已善盡查證駕駛人駕駛
    執照資格之注意，或縱加以相當注意而仍不免發生違規者，
    不在此限」，係採舉證責任倒置甚明。又因道路交通管理處
    罰條例第21條之1 關於「汽車所有人責任」之規定，就責任
    條件部分，並未限於故意或過失，是依前開說明，汽車駕駛
    人駕駛執照業經吊銷、註銷仍駕駛小型車，則推定汽車所有
    人有過失，如汽車所有人未舉證已善盡注意義務，尚難因此
    免責。
三、經查：
（一）異議人因從事搭架工程，於93年10月間僱用林文龍，於96
      年2 月12日，林文龍駕駛異議人所有車牌號碼FT -4793號
      自用小貨車外出，途中與他車發生交通擦撞事故之事實，
      有台北縣政府警察局瑞芳分局函覆該次交通事故之交通事
      故調查報告表、現場照片等資料附卷可證。又駕駛人林文
      龍受僱於異議人，其駕駛執照已於94年11月5 日，經監理
      機關逕行註銷乙情，業據證人林文龍於警詢中證述明確，
      並有卷附林文龍汽車駕照基本資料、證號查詢汽車駕駛人
      及道路交通事故調查報告表（二）駕駛執照種類欄之記載
      可參。從而，駕駛人林文龍，於96年2 月12日，確實有駕
      駛執照業經註銷仍駕駛異議人所有自用小貨車之違規行為
      ，已屬明確。
（二）本件異議人為駕駛人林文龍之僱主，車牌號碼FT -4793號
      自用小貨車之所有人，業據異議人陳述明確，並有車號查
      詢汽車車籍資料可證。車輛所有人對於登記於其名下之車
      輛，本應善盡妥善管領之責任，對其僱用之駕駛資格自當
      善盡考核之注意義務，異議人既自承僱用林文龍從事搭架
      工程，則林文龍駕駛異議人所有汽車外出工作，應係經常
      性業務，異議人本應隨時注意駕駛人林文龍是否處於具備
      駕駛執照之狀態，縱異議人辯陳於93年10月間，在僱用駕
      駛人林文龍前，曾先行向監理機關查證確認當時林文龍確
      實領有駕駛執照等語屬實，然異議人於本件林文龍肇事而
      接受警方調查時，自承在看過林文龍駕照後，直至本件車
      禍事故發生前，未再看過林文龍駕駛執照等語明確，而林
      文龍駕駛執照係於94年11月5 日經註銷，足證於94年11月
      5 日起至本件林文龍違規行為之96年2 月12日，異議人在
      上開1 年餘之期間，對於平日均從事駕駛外出工作業務之
      林文龍，均未查證林文龍駕駛執照資格有無變動，否則即
      得查知林文龍之駕駛執照業經註銷，參以異議人為林文龍
      之雇主，自可透過監理機關提供之查詢服務，或要求林文
      龍出具相當證明，定期查驗林文龍之駕駛執照資格，然異
      議人竟歷時1 年餘，均疏未核驗駕駛人林文龍之駕駛執照
      資格變動情形，洵難認異議人已善盡查證駕駛人林文龍駕
      駛執照資格之注意，其存有明顯之過失至明，異議人執此
      為辯，顯不足採。
（三）另查，於58年1 月27修正公布之道路交通管理處罰條例第
      33條第1 項、第2 項原規定「汽車駕駛人有左列情形之一
      者，吊扣其駕駛執照3 個月：一、將駕駛執照借供他人駕
      車者。二、允許無駕駛執照之人駕駛其車輛者。」、「前
      項第二款之情形，如應歸責於汽車所有人者，吊扣其汽車
      牌照3 個月。」，而64年7 月24日修正公布，將上開處罰
      駕駛人之規定移列至同條例第23條，並將原條例第33條第
      2 項之規定，併修正同條例第28條為「汽車所有人僱用或
      聽任第21條第1 款至第8 款之人駕車者，處500 元以上、
      1,000 元以下罰鍰，並吊扣其汽車牌照3 個月。」，以規
      範汽車所有人之責任。而於94年12月28日修正之道路交通
      管理處罰條例，已刪除第28條之規定，修正理由謂「本條
      原規定之精神已改列於第21條第5 項規定，故刪除本條規
      定。而新增之第21條第5 項，並刪除其得吊扣汽車牌照之
      規定，避免汽車所有人之處罰反較行為人為重。」，綜上
      ，可知本件異議人既為汽車所有人，其未善盡查證駕駛人
      駕駛執照資格之注意，在汽車駕駛人林文龍駕駛執照業經
      註銷之下，仍任由林文龍駕駛其汽車而違規行，應依道路
      交通管理處罰條例第21條第5 項處罰，原處分機關依據道
      路交通管理處罰條例第23條第2 款相關處罰汽車駕駛人之
      規定，而為裁決，即有違誤。異議人此部分主張，為有理
      由。至異議人另以原通知單所載到案日期曾經更改，影響
      其權益云云，然查，異議人既已於96年4 月10日提出陳述
      ，並經原處分機關受理，嗣於96年5 月16日，經原舉發機
      關查覆，而本件裁決時間係於96年5 月28日，應已斟酌異
      議人提出之陳述，對於異議人陳述意見之權益應無重大影
      響，縱原舉發機關有通知到案時間錯誤之瑕疵，應認業經
      治癒，尚無法執以為撤銷原處分之理由，附此敘明。
四、綜上所述，林文龍之駕駛執照既業遭註銷，異議人未善盡查
    證駕駛人駕駛執照資格之注意義務，任由林文龍於其駕駛執
    照遭註銷後，仍駕駛登記為異議人所有車牌號碼XFT -4793
    號自用小貨車，有違反道路交通管理處罰條例第21條第5 項
    規定之違規事實，堪以認定。異議人主張其已善盡查證駕駛
    人駕駛執照資格之注意義務，不足採信，惟原處分既有前述
    適用法律之不當，本院自無從維持而應予撤銷，並另依道路
    交通管理處罰條例第21條第5 款之規定，裁處如主文第2 項
    所示，以資適法。
據上論斷，應依道路交通案件處理辦法第20條，道路交通管理處
條例第21條第5 項，裁定如主文。
中　　華　　民　　國　　96　　年　　7 　　月　　30　　日
                    交通法庭    法　官   戴韻玲
以上正本證明與原本無異。
如不服本裁定應於送達後5日內向本院提出抗告狀。
中　　華　　民　　國　　96　　年　　7 　　月　　30　　日
                                書記官   李春慧
